---
title: "VAR + IO + Emisiones"
author: "Cristian"
date: "2026-02-03"
output: word_document
---

---
title: 'Análisis VAR: Impacto de la Política Monetaria del BCE sobre Emisiones'
author: "Cristian"
date: "`r Sys.Date()`"
output:
  word_document:
    toc: true
    toc_depth: '3'
  html_document:
    toc: true
    toc_depth: 3
    toc_float: true
    number_sections: true
subtitle: 'Caso de Estudio: España'
---

```{r setup, include=FALSE}
knitr::opts_chunk$set(
  echo = TRUE,
  message = FALSE,
  warning = FALSE,
  fig.width = 10,
  fig.height = 6,
  fig.align = "center",
  results = 'markup'
)
```


```{r librerias}
# Lista de paquetes requeridos
paquetes <- c("tidyverse", "vars", "svars", "urca", "readxl", "tseries",
              "lubridate", "ggplot2", "gridExtra", "writexl", "knitr", "stargazer" , "bsvarSIGNs")

# Instalar y cargar paquetes principales
for (pkg in paquetes) {
  if (!require(pkg, character.only = TRUE, quietly = TRUE)) {
    install.packages(pkg, repos = "https://cran.r-project.org")
    library(pkg, character.only = TRUE)
  }
}

```



```{r carga-datos}
datos_raw <- read_excel("Datos_VAR_M.xlsx")

datos <- datos_raw %>%
  rename(
    fecha_str = 1,
    icn_general = 2,
    icn_industria = 3,
    icn_energia = 4,
    icn_comercio = 5,
    icn_servicios = 6,
    ipc = 7,
    mro = 8,
    ssr = 9
  ) %>%
  mutate(
    anio = as.numeric(substr(fecha_str, 1, 4)),
    mes = as.numeric(substr(fecha_str, 6, 7)),
    fecha = as.Date(paste(anio, mes, "01", sep = "-"))
  ) %>%
  dplyr::select(fecha, ipc, icn_general, icn_industria, icn_energia,
                icn_comercio, icn_servicios, ssr) %>%
  arrange(fecha) %>%
  filter(!is.na(icn_general) & !is.na(ipc) & !is.na(ssr))
```

**Resumen de datos cargados:**

- **Período:** `r as.character(min(datos$fecha))` - `r as.character(max(datos$fecha))`
- **Observaciones:** `r nrow(datos)`
- **Variables:** `r paste(names(datos), collapse = ", ")`

> **Nota:** Se utiliza el SSR (Shadow Short Rate de Krippner) como indicador de política monetaria,
> ya que captura tanto la política convencional como las medidas no convencionales durante
> el período de tipos cero (Krippner, 2015).



```{r grafico-series, fig.height=8, fig.cap="Series temporales del análisis"}
par(mfrow = c(3, 3), mar = c(4, 4, 3, 1))

plot(datos$fecha, datos$ipc, type = "l", main = "IPC (Inflación)",
     xlab = "", ylab = "%", col = "red", lwd = 1.5)
abline(h = 0, col = "gray", lty = 2)

plot(datos$fecha, datos$icn_general, type = "l", main = "ICN General",
     xlab = "", ylab = "%", col = "blue", lwd = 1.5)
abline(h = 0, col = "gray", lty = 2)

plot(datos$fecha, datos$ssr, type = "l", main = "SSR (Shadow Rate Krippner)",
     xlab = "", ylab = "%", col = "darkred", lwd = 1.5)
abline(h = 0, col = "gray", lty = 2)

plot(datos$fecha, datos$icn_industria, type = "l", main = "ICN Industria",
     xlab = "", ylab = "%", col = "darkgreen", lwd = 1.5)
abline(h = 0, col = "gray", lty = 2)

plot(datos$fecha, datos$icn_energia, type = "l", main = "ICN Energía",
     xlab = "", ylab = "%", col = "orange", lwd = 1.5)
abline(h = 0, col = "gray", lty = 2)

plot(datos$fecha, datos$icn_comercio, type = "l", main = "ICN Comercio",
     xlab = "", ylab = "%", col = "purple", lwd = 1.5)
abline(h = 0, col = "gray", lty = 2)

plot(datos$fecha, datos$icn_servicios, type = "l", main = "ICN Servicios",
     xlab = "", ylab = "%", col = "brown", lwd = 1.5)
abline(h = 0, col = "gray", lty = 2)

par(mfrow = c(1, 1))
```

# Tests de Estacionariedad

## Tests ADF y KPSS

Se aplican dos tests complementarios con hipótesis opuestas:

- **ADF**: H₀ = raíz unitaria (no estacionaria). Si τ < VC → estacionaria.
- **KPSS**: H₀ = estacionaria. Si p-valor > 0.05 → estacionaria.

**Criterio de decisión**: Si KPSS confirma estacionariedad (no rechaza H₀), consideramos la serie estacionaria aunque ADF no rechace.

```{r tests-estacionariedad}
# Función simplificada: ADF + KPSS
test_estacionariedad <- function(serie, nombre) {
  serie <- na.omit(serie)

  # ADF
  adf <- ur.df(serie, type = "drift", selectlags = "AIC")
  adf_stat <- adf@teststat[1]
  adf_cv <- adf@cval[1, 2]
  adf_decision <- ifelse(adf_stat < adf_cv, "Estacionaria", "No estacionaria")

  # KPSS
  kpss <- kpss.test(serie, null = "Level")
  kpss_decision <- ifelse(kpss$p.value > 0.05, "Estacionaria", "No estacionaria")

  data.frame(
    Variable = nombre,
    ADF_tau = round(adf_stat, 3),
    ADF_VC5 = round(adf_cv, 3),
    ADF_Decision = adf_decision,
    KPSS_stat = round(kpss$statistic, 3),
    KPSS_pval = ifelse(kpss$p.value > 0.1, ">0.10", round(kpss$p.value, 3)),
    KPSS_Decision = kpss_decision
  )
}

# Aplicar a todas las variables
variables <- list(
  IPC = datos$ipc, ICN_General = datos$icn_general,
  ICN_Industria = datos$icn_industria, ICN_Energia = datos$icn_energia,
  ICN_Comercio = datos$icn_comercio, ICN_Servicios = datos$icn_servicios,
  SSR = datos$ssr
)

resultados_est <- do.call(rbind, lapply(names(variables), function(n) test_estacionariedad(variables[[n]], n)))
kable(resultados_est, row.names = FALSE, caption = "Tests de estacionariedad ADF y KPSS")
```



## Variable Dummy para Valores Extremos

Se introduce una variable dummy para controlar períodos con valores extremos que
pueden afectar la estimación del modelo VAR:

- **2009-06 a 2009-07**: Crisis financiera global
- **2020-03 a 2020-08**: Shock inicial COVID-19
- **2021-04 a 2021-11**: Recuperación atípica post-COVID
- **2022-10 a 2022-11**: Volatilidad energética

```{r definir-parametros-globales}
# Parámetros globales para IRF y Sign Restrictions
n_ahead <- 24               # Horizonte IRF
horizonte <- 12             # Horizonte para respuestas acumuladas
horizonte_restriccion <- 6  # Horizonte para restricciones de signo
horizontes <- 0:n_ahead     # Vector de horizontes para gráficos
horizontes_fevd <- c(1, 6, 12, 24)  # Horizontes para tablas FEVD

# Función para generar matriz de rotación ortogonal (Uhlig 2005)
generar_rotacion <- function(k) {
  # Genera matriz ortogonal aleatoria mediante descomposición QR
  X <- matrix(rnorm(k * k), k, k)
  qr_decomp <- qr(X)
  Q <- qr.Q(qr_decomp)
  # Asegurar determinante positivo
  if (det(Q) < 0) Q[, 1] <- -Q[, 1]
  return(Q)
}
```

```{r crear-dummy-extremos}
# Crear dummy para valores extremos
datos <- datos %>%
  mutate(
    dummy_extremos = ifelse(
      # Crisis 2009
      (fecha >= as.Date("2009-06-01") & fecha <= as.Date("2009-07-31")) |
      # COVID shock inicial
      (fecha >= as.Date("2020-03-01") & fecha <= as.Date("2020-08-31")) |
      # Recuperación atípica
      (fecha >= as.Date("2021-04-01") & fecha <= as.Date("2021-11-30")) |
      # Volatilidad energética 2022
      (fecha >= as.Date("2022-10-01") & fecha <= as.Date("2022-11-30")),
      1, 0
    )
  )
```

**Dummy de valores extremos:**

- **Observaciones con dummy = 1:** `r sum(datos$dummy_extremos)`
- **Períodos incluidos:**
  - 2009-06 a 2009-07 (crisis financiera)
  - 2020-03 a 2020-08 (COVID shock)
  - 2021-04 a 2021-11 (recuperación atípica)
  - 2022-10 a 2022-11 (volatilidad energética)

## Preparación de datos para modelos VAR

```{r preparar-datos-var}
# Crear dataset limpio con SSR en niveles
datos_var <- datos %>%
  dplyr::select(fecha, ipc, icn_general, icn_industria, icn_energia,
                icn_comercio, icn_servicios, ssr, dummy_extremos)

# Fecha de inicio para series temporales
fecha_inicio <- min(datos_var$fecha)

# Matriz de variable exógena (dummy)
exogen_agregado <- as.matrix(datos_var$dummy_extremos)
colnames(exogen_agregado) <- "dummy_extremos"
```

**Datos preparados para VAR:**

- **Período:** `r as.character(min(datos_var$fecha))` - `r as.character(max(datos_var$fecha))`
- **Observaciones:** `r nrow(datos_var)`
- **Variables endógenas disponibles:**
  - ipc, icn_general (modelo agregado)
  - icn_industria, icn_energia, icn_comercio, icn_servicios (modelo sectorial)
  - ssr (instrumento de política monetaria)
- **Variable exógena:** dummy_extremos

# Modelo VAR Sectorial

## Preparación de datos

Modelo con 6 variables: SSR + IPC + 4 sectores ICN.
Orden Cholesky: SSR → IPC → ICN_sectores.

```{r var-sectorial-datos}
# Orden Cholesky: SSR -> IPC -> sectores ICN
var_data_sectorial <- datos_var %>%
  dplyr::select(ssr, ipc, icn_industria, icn_energia, icn_comercio, icn_servicios)

# Matriz de dummy exógena (misma que agregado)
exogen_sectorial <- exogen_agregado

var_ts_sectorial <- ts(var_data_sectorial,
                        start = c(year(fecha_inicio), month(fecha_inicio)),
                        frequency = 12)
```

**Especificación del modelo:**

- **Orden Cholesky:** `r paste(colnames(var_ts_sectorial), collapse = " -> ")`
- **Observaciones:** `r nrow(var_data_sectorial)`
- **Variable exógena:** dummy_extremos

## Selección de rezagos y estimación

```{r var-sectorial-estimar}
# Selección de rezagos
lag_select_sec <- VARselect(var_ts_sectorial, lag.max = 12, type = "const")

kable(data.frame(
  Criterio = names(lag_select_sec$selection),
  Rezagos = lag_select_sec$selection
), caption = "Criterios de selección - VAR Sectorial")

# Selección por AIC
optimal_lag_sec <- lag_select_sec$selection["AIC(n)"]

# Estimación con dummy de valores extremos
var_sectorial <- VAR(var_ts_sectorial, p = optimal_lag_sec, type = "const", exogen = exogen_sectorial)
summary(var_sectorial)
```

**Rezago óptimo seleccionado (AIC):** `r optimal_lag_sec`

## Diagnósticos

### Tests de especificación del modelo

```{r diagnosticos-calculos, include=FALSE}
# =============================================================================
# CÁLCULOS DE TODOS LOS TESTS (chunk oculto)
# =============================================================================

residuos <- residuals(var_sectorial)
nombres_vars <- colnames(residuos)

# 1. Test Ljung-Box univariado por ecuación
ljung_box_results <- data.frame(
  Variable = nombres_vars,
  Q_stat = NA,
  p_valor = NA,
  Resultado = NA
)

for (i in 1:length(nombres_vars)) {
  lb_test <- Box.test(residuos[, i], lag = 16, type = "Ljung-Box")
  ljung_box_results$Q_stat[i] <- round(lb_test$statistic, 2)
  ljung_box_results$p_valor[i] <- round(lb_test$p.value, 4)
  ljung_box_results$Resultado[i] <- ifelse(lb_test$p.value > 0.05,
                                            "Sin autocorrelacion",
                                            "Autocorrelacion")
}

# 2. Test Portmanteau multivariante
serial_sec <- serial.test(var_sectorial, lags.pt = 16, type = "PT.asymptotic")

# 3. Test ARCH
arch_sec <- arch.test(var_sectorial, lags.multi = 8)

# 4. Test de normalidad
norm_sec <- normality.test(var_sectorial, multivariate.only = TRUE)

# 5. Causalidad de Granger
granger_sec <- causality(var_sectorial, cause = "ssr")
```

#### Test Ljung-Box univariado (por ecuación, lag=16)

```{r tabla-ljungbox, echo=FALSE}
kable(ljung_box_results,
      col.names = c("Variable", "Q-stat", "p-valor", "Resultado"),
      caption = "Test Ljung-Box de autocorrelación por ecuación")
```

#### Test Portmanteau multivariante (lag=16)

- **Chi-cuadrado:** `r round(serial_sec$serial$statistic, 2)`
- **p-valor:** `r format(serial_sec$serial$p.value, scientific = TRUE, digits = 2)`

**Nota metodológica sobre autocorrelación:**

El test Ljung-Box univariado muestra que **no hay autocorrelación significativa** en ninguna
de las 6 ecuaciones individuales (todos p > 0.05). Sin embargo, el test Portmanteau
multivariante rechaza la hipótesis nula.

Esta aparente contradicción se explica porque el test Portmanteau evalúa **autocorrelaciones
cruzadas** entre diferentes ecuaciones en distintos rezagos. El análisis detallado revela que:

1. Las correlaciones cruzadas individuales son **muy pequeñas** (r < 0.125)
2. Se concentran principalmente en **lag 12** (efecto estacional residual)
3. La alta potencia del test con `r nrow(residuos)` observaciones detecta desviaciones triviales

**Implicación:** Las IRF puntuales son válidas. Para la inferencia se utiliza **Wild Bootstrap**,
que es robusto tanto a heterocedasticidad (ARCH) como a correlaciones cruzadas residuales
(Gonçalves & Kilian, 2004).

#### Test ARCH multivariante (lag=8)

- **Chi-cuadrado:** `r round(arch_sec$arch.mul$statistic, 2)`
- **p-valor:** `r format(arch_sec$arch.mul$p.value, scientific = TRUE, digits = 2)`
- **Interpretación:** Presencia de efectos ARCH justifica uso de Wild Bootstrap.

#### Test de normalidad Jarque-Bera

- **Chi-cuadrado:** `r round(norm_sec$jb.mul$JB$statistic, 2)`
- **p-valor:** `r format(norm_sec$jb.mul$JB$p.value, scientific = TRUE, digits = 2)`
- **Interpretación:** No-normalidad es común en datos macro; no invalida estimaciones OLS.

#### Causalidad de Granger (SSR → variables reales)

- **F-stat:** `r round(granger_sec$Granger$statistic, 2)`
- **p-valor:** `r round(granger_sec$Granger$p.value, 4)`
- **Interpretación:** p < 0.05 confirma que la política monetaria afecta a las variables reales.

### Resumen de diagnósticos

```{r tabla-resumen-diagnosticos, echo=FALSE}
resumen_diag <- data.frame(
  Test = c("Ljung-Box (univariado)",
           "Portmanteau (multivariante)",
           "ARCH",
           "Jarque-Bera",
           "Granger (SSR -> resto)"),
  Estadistico = c(
    paste0("Q: ", paste(ljung_box_results$Q_stat, collapse = ", ")),
    round(serial_sec$serial$statistic, 2),
    round(arch_sec$arch.mul$statistic, 2),
    round(norm_sec$jb.mul$JB$statistic, 2),
    round(granger_sec$Granger$statistic, 2)
  ),
  p_valor = c(
    paste0("min=", min(ljung_box_results$p_valor)),
    format(serial_sec$serial$p.value, scientific = TRUE, digits = 2),
    format(arch_sec$arch.mul$p.value, scientific = TRUE, digits = 2),
    format(norm_sec$jb.mul$JB$p.value, scientific = TRUE, digits = 2),
    round(granger_sec$Granger$p.value, 4)
  ),
  Conclusion = c(
    "OK - Sin autocorrelación individual",
    "Autocorr. cruzada residual (trivial)",
    "Efectos ARCH -> usar Wild Bootstrap",
    "No-normalidad (común en macro)",
    "SSR causa Granger las variables"
  )
)

kable(resumen_diag,
      col.names = c("Test", "Estadístico", "p-valor", "Conclusión"),
      caption = "Resumen de diagnósticos del modelo VAR sectorial")
```

## IRF Cholesky sectorial

```{r irf-sectorial}
sectores <- c("icn_industria", "icn_energia", "icn_comercio", "icn_servicios", "ipc")

# IRF para sectores e IPC
irf_sec_68 <- irf(var_sectorial, impulse = "ssr", response = sectores,
                   n.ahead = 24, boot = TRUE, runs = 1000, ci = 0.68)

irf_sec_95 <- irf(var_sectorial, impulse = "ssr", response = sectores,
                   n.ahead = 24, boot = TRUE, runs = 1000, ci = 0.95)


```


```{r plot-irf-sectorial, fig.height=6, fig.cap="IRF Cholesky Sectoriales (bandas 68% y 95%)"}
par(mfrow = c(2, 2), mar = c(4, 4, 3, 1))
colores_sector <- c("darkgreen", "orange", "purple", "brown", "blue")

for (i in seq_along(sectores)) {
  sector <- sectores[i]

  plot(horizontes, irf_sec_68$irf$ssr[, sector], type = "l", lwd = 2,
       main = sector, xlab = "Meses", ylab = "Respuesta",
       ylim = range(c(irf_sec_95$Lower$ssr[, sector], irf_sec_95$Upper$ssr[, sector])))

  # Banda 95% (más clara)
  polygon(c(horizontes, rev(horizontes)),
          c(irf_sec_95$Lower$ssr[, sector], rev(irf_sec_95$Upper$ssr[, sector])),
          col = rgb(0.5, 0.5, 0.5, 0.2), border = NA)

  # Banda 68% (más oscura)
  polygon(c(horizontes, rev(horizontes)),
          c(irf_sec_68$Lower$ssr[, sector], rev(irf_sec_68$Upper$ssr[, sector])),
          col = rgb(0, 0, 1, 0.3), border = NA)

  lines(horizontes, irf_sec_68$irf$ssr[, sector], lwd = 2)
  abline(h = 0, lty = 2, col = "red")
}
par(mfrow = c(1, 1))
```

```{r tabla-irf-sectorial}
# Tabla de respuestas acumuladas incluyendo IPC
resp_sectorial_completa <- data.frame(
  Variable = c("IPC", "ICN Industria", "ICN Energía", "ICN Comercio", "ICN Servicios"),
  Resp_Acum_12m = c(
    sum(irf_sec_68$irf$ssr[1:horizonte, "ipc"]),
    sum(irf_sec_68$irf$ssr[1:horizonte, "icn_industria"]),
    sum(irf_sec_68$irf$ssr[1:horizonte, "icn_energia"]),
    sum(irf_sec_68$irf$ssr[1:horizonte, "icn_comercio"]),
    sum(irf_sec_68$irf$ssr[1:horizonte, "icn_servicios"])
  )
)
kable(resp_sectorial_completa, digits = 4, caption = "IRF Cholesky - VAR Sectorial: Respuestas acumuladas 12m")
```

## IRF Cholesky con Wild Bootstrap (Robustez ARCH) - Sectorial

```{r wild-bootstrap-sectorial, fig.height=8, fig.cap="IRF con Wild Bootstrap - VAR Sectorial: Efectos del shock SSR"}
# Wild Bootstrap para VAR Sectorial
# Nota: wild.boot de svars no soporta variables exógenas, estimamos VAR auxiliar
var_sectorial_aux <- VAR(var_ts_sectorial, p = optimal_lag_sec, type = "const")
svar_sectorial <- id.chol(var_sectorial_aux)

set.seed(456)
wild_irf_sectorial <- wild.boot(
  svar_sectorial,
  design = "fixed",
  distr = "rademacher",
  n.ahead = 24,
  nboot = 500,
  nc = 1
)

# Extraer IRF y bandas de confianza solo para shock SSR
# Estructura wild.boot: dataframe con columnas "epsilon[ shock ] %->% variable"
# Columnas para respuesta al shock SSR:
#   - SSR: "epsilon[ ssr ] %->% ssr"
#   - IPC: "epsilon[ ssr ] %->% ipc"
#   - Industria: "epsilon[ ssr ] %->% icn_industria"
#   - Energía: "epsilon[ ssr ] %->% icn_energia"
#   - Comercio: "epsilon[ ssr ] %->% icn_comercio"
#   - Servicios: "epsilon[ ssr ] %->% icn_servicios"

nombres_wild <- c("SSR", "IPC", "Industria", "Energía", "Comercio", "Servicios")
cols_ssr <- c("epsilon[ ssr ] %->% ssr",
              "epsilon[ ssr ] %->% ipc",
              "epsilon[ ssr ] %->% icn_industria",
              "epsilon[ ssr ] %->% icn_energia",
              "epsilon[ ssr ] %->% icn_comercio",
              "epsilon[ ssr ] %->% icn_servicios")

par(mfrow = c(3, 2), mar = c(4, 4, 3, 1))

for (v in 1:6) {
  # IRF puntual (shock SSR -> variable v)
  irf_punto <- wild_irf_sectorial$true$irf[[cols_ssr[v]]]

  # Extraer bandas de las réplicas bootstrap
  irf_boots <- sapply(1:length(wild_irf_sectorial$bootstrap), function(b) {
    wild_irf_sectorial$bootstrap[[b]]$irf[[cols_ssr[v]]]
  })

  # Calcular bandas 68% (16% - 84%)
  irf_lower <- apply(irf_boots, 1, quantile, probs = 0.16)
  irf_upper <- apply(irf_boots, 1, quantile, probs = 0.84)

  # Gráfico
  plot(0:(length(irf_punto)-1), irf_punto, type = "l", lwd = 2,
       main = paste("Respuesta", nombres_wild[v], "a shock SSR"),
       xlab = "Meses", ylab = "Respuesta",
       ylim = range(c(irf_lower, irf_upper)))

  polygon(c(0:(length(irf_punto)-1), rev(0:(length(irf_punto)-1))),
          c(irf_lower, rev(irf_upper)),
          col = rgb(0, 0.5, 0, 0.3), border = NA)

  lines(0:(length(irf_punto)-1), irf_punto, lwd = 2, col = "darkgreen")
  abline(h = 0, lty = 2, col = "red")
}

par(mfrow = c(1, 1))
```

```{r comparacion-bootstrap-sectorial}
# Comparación Bootstrap estándar vs Wild Bootstrap - VAR Sectorial
# Columnas para respuesta de sectores al shock SSR
cols_sectores_wild <- c("epsilon[ ssr ] %->% icn_industria",
                        "epsilon[ ssr ] %->% icn_energia",
                        "epsilon[ ssr ] %->% icn_comercio",
                        "epsilon[ ssr ] %->% icn_servicios")

# Respuestas acumuladas (12 meses) - solo sectores (sin IPC)
sectores_solo <- c("icn_industria", "icn_energia", "icn_comercio", "icn_servicios")

resp_wild_sectores <- data.frame(
  Sector = c("Industria", "Energía", "Comercio", "Servicios"),
  Bootstrap_Estandar = sapply(sectores_solo, function(s) sum(irf_sec_68$irf$ssr[1:horizonte, s])),
  Wild_Bootstrap = sapply(cols_sectores_wild, function(col) {
    sum(wild_irf_sectorial$true$irf[[col]][1:horizonte])
  })
)

kable(resp_wild_sectores, digits = 4,
      caption = "Comparación métodos bootstrap - VAR Sectorial (Respuestas acumuladas 12m)")
```

## Sign Restrictions sectorial - Uhlig (2005)

```{r sign-sectorial}
set.seed(456)
n_draws_sec <- 10000
n_accepted_sec <- 0
k_sec <- 6

Sigma_sec <- summary(var_sectorial)$covres
P_sec <- t(chol(Sigma_sec))
Phi_sec <- Phi(var_sectorial, nstep = n_ahead)
irf_accepted_sec <- list()

for (i in 1:n_draws_sec) {
  Q <- generar_rotacion(k_sec)
  B0 <- P_sec %*% Q

  irf_struct <- array(0, dim = c(n_ahead + 1, k_sec))
  for (h in 1:(n_ahead + 1)) {
    irf_struct[h, ] <- Phi_sec[, , h] %*% B0[, 1]  # shock 1 = ssr (primero en orden)
  }

  # Restricciones: SSR >= 0 (pos 1), IPC <= 0 promedio (pos 2)
  if (irf_struct[1, 1] >= 0 && mean(irf_struct[2:(horizonte_restriccion + 1), 2]) <= 0) {
    n_accepted_sec <- n_accepted_sec + 1
    irf_accepted_sec[[n_accepted_sec]] <- irf_struct
  }
}
```

**Sign Restrictions - VAR Sectorial:**

- **Draws aceptados:** `r n_accepted_sec` / `r n_draws_sec` (`r round(n_accepted_sec/n_draws_sec*100, 1)`%)

```{r plot-sign-sectorial-ipc, fig.height=4, fig.cap="Sign Restrictions - VAR Sectorial: Respuesta IPC"}
if (n_accepted_sec > 0) {
  # Posiciones en el vector: 1=ssr, 2=ipc, 3-6=sectores
  par(mfrow = c(1, 2), mar = c(4, 4, 3, 1))

  # IPC (posición 2)
  irf_ipc_sec <- matrix(0, nrow = n_accepted_sec, ncol = n_ahead + 1)
  for (j in 1:n_accepted_sec) irf_ipc_sec[j, ] <- irf_accepted_sec[[j]][, 2]

  irf_ipc_median <- apply(irf_ipc_sec, 2, median)
  irf_ipc_lower <- apply(irf_ipc_sec, 2, quantile, probs = 0.16)
  irf_ipc_upper <- apply(irf_ipc_sec, 2, quantile, probs = 0.84)

  plot(0:n_ahead, irf_ipc_median, type = "l", lwd = 2,
       main = "Respuesta IPC", xlab = "Meses", ylab = "Respuesta",
       ylim = range(c(irf_ipc_lower, irf_ipc_upper)))
  polygon(c(0:n_ahead, rev(0:n_ahead)), c(irf_ipc_lower, rev(irf_ipc_upper)),
          col = rgb(1, 0, 0, 0.3), border = NA)
  lines(0:n_ahead, irf_ipc_median, lwd = 2)
  abline(h = 0, lty = 2, col = "red")

  # SSR (posición 1)
  irf_ssr_sec <- matrix(0, nrow = n_accepted_sec, ncol = n_ahead + 1)
  for (j in 1:n_accepted_sec) irf_ssr_sec[j, ] <- irf_accepted_sec[[j]][, 1]

  irf_ssr_median <- apply(irf_ssr_sec, 2, median)
  irf_ssr_lower <- apply(irf_ssr_sec, 2, quantile, probs = 0.16)
  irf_ssr_upper <- apply(irf_ssr_sec, 2, quantile, probs = 0.84)

  plot(0:n_ahead, irf_ssr_median, type = "l", lwd = 2,
       main = "Respuesta SSR (propio shock)", xlab = "Meses", ylab = "Respuesta",
       ylim = range(c(irf_ssr_lower, irf_ssr_upper)))
  polygon(c(0:n_ahead, rev(0:n_ahead)), c(irf_ssr_lower, rev(irf_ssr_upper)),
          col = rgb(0.5, 0, 0, 0.3), border = NA)
  lines(0:n_ahead, irf_ssr_median, lwd = 2)
  abline(h = 0, lty = 2, col = "red")

  par(mfrow = c(1, 1))

  # Guardar para tabla
  resp_sign_ipc_sec <- sum(irf_ipc_median[1:horizonte])
}
```

`r if(n_accepted_sec > 0) paste0("**Respuesta acumulada IPC (12m):** ", round(resp_sign_ipc_sec, 4))`

```{r plot-sign-sectorial, fig.height=8, fig.cap="Sign Restrictions - VAR Sectorial: IRF sectoriales"}
if (n_accepted_sec > 0) {
  par(mfrow = c(2, 2), mar = c(4, 4, 3, 1))

  # Posiciones de sectores en el vector: 3=industria, 4=energia, 5=comercio, 6=servicios
  nombres_sector <- c("Industria", "Energía", "Comercio", "Servicios")
  pos_sector <- c(3, 4, 5, 6)

  irf_sign_sectores <- list()

  for (s in 1:4) {
    irf_mat <- matrix(0, nrow = n_accepted_sec, ncol = n_ahead + 1)
    for (j in 1:n_accepted_sec) irf_mat[j, ] <- irf_accepted_sec[[j]][, pos_sector[s]]

    irf_median <- apply(irf_mat, 2, median)
    irf_lower <- apply(irf_mat, 2, quantile, probs = 0.16)
    irf_upper <- apply(irf_mat, 2, quantile, probs = 0.84)

    irf_sign_sectores[[nombres_sector[s]]] <- list(median = irf_median, lower = irf_lower, upper = irf_upper)

    plot(0:n_ahead, irf_median, type = "l", lwd = 2,
         main = nombres_sector[s], xlab = "Meses", ylab = "Respuesta",
         ylim = range(c(irf_lower, irf_upper)))
    polygon(c(0:n_ahead, rev(0:n_ahead)), c(irf_lower, rev(irf_upper)),
            col = rgb(0.5, 0, 0.5, 0.3), border = NA)
    lines(0:n_ahead, irf_median, lwd = 2)
    abline(h = 0, lty = 2, col = "red")
  }

  par(mfrow = c(1, 1))
}
```

```{r tabla-sign-sectorial}
# Respuestas acumuladas Sign Restrictions (12 meses) - incluyendo IPC
if (n_accepted_sec > 0) {
  resp_sign_sec_completa <- data.frame(
    Variable = c("IPC", nombres_sector),
    Resp_Acum_12m = c(
      resp_sign_ipc_sec,
      sapply(nombres_sector, function(s) sum(irf_sign_sectores[[s]]$median[1:horizonte]))
    )
  )
  kable(resp_sign_sec_completa, digits = 4, caption = "Sign Restrictions Uhlig - VAR Sectorial: Respuestas acumuladas 12m")
}
```

## Sign Restrictions Sectorial - Arias et al. (2018)

```{r bsvarsigns-sectorial, fig.height=8, fig.cap="Sign Restrictions (bsvarSIGNs) - VAR Sectorial: Efectos del shock SSR"}
# Preparar datos
data_bsvar_sec <- as.matrix(var_data_sectorial)
N_sec <- 6

# Matriz de restricciones [respuesta, shock]
# Nuevo orden: 1=ssr, 2=ipc, 3=industria, 4=energia, 5=comercio, 6=servicios
# Shock monetario ahora está en columna 1
sign_irf_sec <- matrix(NA, N_sec, N_sec)
sign_irf_sec[1, 1] <-  1   # SSR: positivo (shock contractivo)
sign_irf_sec[2, 1] <- -1   # IPC: negativo
sign_irf_sec[3, 1] <- NA   # Industria: sin restricción
sign_irf_sec[4, 1] <- NA   # Energía: sin restricción
sign_irf_sec[5, 1] <- NA   # Comercio: sin restricción
sign_irf_sec[6, 1] <- NA   # Servicios: sin restricción

spec_sec <- specify_bsvarSIGN$new(
  data       = data_bsvar_sec,
  p          = optimal_lag_sec,
  sign_irf   = sign_irf_sec
)

set.seed(101112)
posterior_sec <- estimate(spec_sec, S = 5000, show_progress = FALSE)

irf_bsvar_sec <- compute_impulse_responses(posterior_sec, horizon = 24)

# Gráficos personalizados: solo efectos del shock SSR (shock 1)
# Dimensiones irf_bsvar_sec: [variable, shock, horizonte, draws]
# Variables: 1=SSR, 2=IPC, 3=Industria, 4=Energía, 5=Comercio, 6=Servicios
nombres_bsvar <- c("SSR", "IPC", "Industria", "Energía", "Comercio", "Servicios")

par(mfrow = c(3, 2), mar = c(4, 4, 3, 1))

for (v in 1:6) {
  # Extraer IRF de variable v ante shock 1 (SSR) para todos los draws
  # irf_bsvar_sec[variable, shock, horizonte, draw]
  irf_draws <- irf_bsvar_sec[v, 1, , ]  # matriz [horizonte, draws]

  # Calcular mediana y bandas 68%
  irf_median <- apply(irf_draws, 1, median)
  irf_lower <- apply(irf_draws, 1, quantile, probs = 0.16)
  irf_upper <- apply(irf_draws, 1, quantile, probs = 0.84)

  horizontes_bsvar <- 0:(length(irf_median) - 1)

  # Gráfico
  plot(horizontes_bsvar, irf_median, type = "l", lwd = 2,
       main = paste("Respuesta", nombres_bsvar[v], "a shock SSR"),
       xlab = "Meses", ylab = "Respuesta",
       ylim = range(c(irf_lower, irf_upper)))

  polygon(c(horizontes_bsvar, rev(horizontes_bsvar)),
          c(irf_lower, rev(irf_upper)),
          col = rgb(0.6, 0, 0.6, 0.3), border = NA)

  lines(horizontes_bsvar, irf_median, lwd = 2, col = "purple4")
  abline(h = 0, lty = 2, col = "red")
}

par(mfrow = c(1, 1))
```

```{r comparacion-sign-sectorial}
# bsvarSIGNs sectorial: dimensiones [variable, shock, horizonte, draws]
# Variables: 1=ssr, 2=IPC, 3-6=sectores. Shock 1 = monetario
resp_bsvar_sec_completa <- data.frame(
  Variable = c("IPC", nombres_sector),
  Resp_Uhlig = c(
    resp_sign_ipc_sec,
    sapply(nombres_sector, function(s) sum(irf_sign_sectores[[s]]$median[1:horizonte]))
  ),
  Resp_bsvarSIGNs = c(
    sum(apply(irf_bsvar_sec[2, 1, 1:13, ], 1, median)),  # IPC (pos 2) ante shock 1
    sum(apply(irf_bsvar_sec[3, 1, 1:13, ], 1, median)),  # Industria (pos 3)
    sum(apply(irf_bsvar_sec[4, 1, 1:13, ], 1, median)),  # Energía (pos 4)
    sum(apply(irf_bsvar_sec[5, 1, 1:13, ], 1, median)),  # Comercio (pos 5)
    sum(apply(irf_bsvar_sec[6, 1, 1:13, ], 1, median))   # Servicios (pos 6)
  )
)
kable(resp_bsvar_sec_completa, digits = 4, caption = "Comparación Sign Restrictions - VAR Sectorial: Uhlig vs Arias et al.")
```

## FEVD sectorial

```{r fevd-sectorial}
fevd_sectorial <- fevd(var_sectorial, n.ahead = 24)
# Mostrar resultados
plot(fevd_sectorial) 

```


```{r fevd-sectorial-resumen-monetario}
# Tabla simplificada: % de varianza explicada por shock monetario (ssr)
vars_sectorial <- names(fevd_sectorial)

fevd_monetario <- data.frame(
  Variable = vars_sectorial,
  h_1 = sapply(vars_sectorial, function(v) fevd_sectorial[[v]][1, "ssr"]),
  h_6 = sapply(vars_sectorial, function(v) fevd_sectorial[[v]][6, "ssr"]),
  h_12 = sapply(vars_sectorial, function(v) fevd_sectorial[[v]][12, "ssr"]),
  h_24 = sapply(vars_sectorial, function(v) fevd_sectorial[[v]][24, "ssr"])
)

kable(fevd_monetario, digits = 3, row.names = FALSE,
      col.names = c("Variable", "h=1", "h=6", "h=12", "h=24"),
      caption = "Proporción de varianza explicada por shock monetario (SSR) - VAR Sectorial")
```


## Nota metodológica: Interpretación de las IRF

### Naturaleza de los datos

Las variables del modelo VAR tienen las siguientes unidades:

- **SSR (Shadow Short Rate)**: Tipo de interés en niveles (%)
- **IPC**: Tasa de inflación mensual (%)
- **ICN sectorial**: Tasa de variación **mensual** de la cifra de negocios (%), es decir,
  el cambio porcentual respecto al mes anterior

### El shock de política monetaria identificado

El shock estructural identificado mediante Sign Restrictions (Arias et al., 2018) es un
**shock contractivo de política monetaria** de 1 desviación estándar que satisface:

- **SSR ≥ 0** en el impacto (h=0): El tipo de interés sombra aumenta
- **IPC ≤ 0** en horizontes h=1 a h=6: La inflación se reduce

Este shock representa una restricción de la política monetaria del BCE.

### Interpretación de las IRF

Dado que los datos del ICN son **tasas de variación mensual**, las IRF muestran:

| Horizonte h | Qué expresa la IRF del ICN sectorial |
|-------------|--------------------------------------|
| h = 0 | Cambio en el crecimiento mensual **del mes del shock** (pp) |
| h = 1 | Cambio en el crecimiento mensual **1 mes después** (pp) |
| h = 2 | Cambio en el crecimiento mensual **2 meses después** (pp) |
| ... | ... |
| h = H | Cambio en el crecimiento mensual **H meses después** (pp) |

**Ejemplo**: Si IRF(ICN_industria, h=3) = -0.4, significa que 3 meses después del shock
monetario, la cifra de negocios industrial crece **0.4 puntos porcentuales menos** ese mes
respecto al mes anterior, comparado con el escenario sin shock.

### Respuesta acumulada

La **respuesta acumulada** se define como la suma de las IRF a lo largo del horizonte:

$$\text{Respuesta acumulada (H meses)} = \sum_{h=0}^{H-1} IRF_h$$

Esta suma representa aproximadamente el **cambio porcentual en el nivel** de la cifra
de negocios al cabo de H meses, ya que los efectos sobre el crecimiento mensual se
van acumulando en el nivel de la variable.

# Tabla Input-Output

## Carga y agregación

```{r carga-io}
io_raw <- read_excel("Tabla IO 22.xlsx", sheet = "Tabla1", col_names = FALSE)

# Extraer matriz de consumos intermedios y producción total
nombres_io <- as.character(io_raw[8, 3:66])
nombres_io <- trimws(nombres_io)

matriz_ci <- as.matrix(io_raw[9:72, 3:66])
matriz_ci <- apply(matriz_ci, 2, function(x) as.numeric(gsub(",", ".", x)))
matriz_ci[is.na(matriz_ci)] <- 0
rownames(matriz_ci) <- colnames(matriz_ci) <- nombres_io

produccion_total <- as.numeric(io_raw[86, 3:66])
produccion_total[is.na(produccion_total)] <- 0
names(produccion_total) <- nombres_io
```

**Matriz IO cargada:** `r nrow(matriz_ci)` sectores × `r ncol(matriz_ci)` sectores

```{r agregacion-io}
# Mapeo de sectores IO a sectores ICNE
mapeo_sectores <- list(
  Industria = as.character(4:23),
  Energia = as.character(24:26),
  Comercio = as.character(28:30),
  Servicios = as.character(31:53)
)

# Función de agregación
agregar_io <- function(matriz, produccion, mapeo) {
  n <- length(mapeo)
  nombres <- names(mapeo)
  
  matriz_ag <- matrix(0, n, n, dimnames = list(nombres, nombres))
  prod_ag <- setNames(numeric(n), nombres)
  
  for (i in 1:n) {
    sect_i <- mapeo[[i]][mapeo[[i]] %in% rownames(matriz)]
    for (j in 1:n) {
      sect_j <- mapeo[[j]][mapeo[[j]] %in% colnames(matriz)]
      if (length(sect_i) > 0 & length(sect_j) > 0) {
        matriz_ag[i, j] <- sum(matriz[sect_i, sect_j], na.rm = TRUE)
      }
    }
    if (length(sect_i) > 0) {
      prod_ag[i] <- sum(produccion[sect_i], na.rm = TRUE)
    }
  }
  list(matriz = matriz_ag, produccion = prod_ag)
}

io_agregada <- agregar_io(matriz_ci, produccion_total, mapeo_sectores)
matriz_ci_ag <- io_agregada$matriz
produccion_ag <- io_agregada$produccion
```

## Coeficientes técnicos y matriz de Leontief

```{r leontief}
# Coeficientes técnicos: A = Z / diag(X)
A <- sweep(matriz_ci_ag, 2, produccion_ag, "/")
A[is.na(A) | is.infinite(A)] <- 0

# Matriz de Leontief: L = (I - A)^(-1)
I <- diag(4)
L <- solve(I - A)

# Multiplicadores (suma de columnas)
multiplicadores <- colSums(L)

kable(round(A, 4), caption = "Matriz de coeficientes técnicos (A)")
kable(round(L, 4), caption = "Matriz inversa de Leontief (L)")
kable(data.frame(Sector = names(multiplicadores), Multiplicador = round(multiplicadores, 3)),
      caption = "Multiplicadores de producción")
```

## Validación de la tabla IO

Verificaciones de consistencia según Miller & Blair (2009).

```{r validacion-io}
# Calcular checks de validación
check1 <- all(A >= 0 & A <= 1)
col_sums_A <- colSums(A)
check2 <- all(col_sums_A < 1)
check3 <- all(multiplicadores >= 1 & multiplicadores <= 4)
check4 <- all(L >= 0)

# Tabla de validación
validacion_io <- data.frame(

  Criterio = c(
    "1. Coeficientes técnicos en [0,1]",
    "2. Condición productividad (colSums(A) < 1)",
    "3. Multiplicadores en rango [1,4]",
    "4. Elementos de Leontief no negativos"
  ),
  Resultado = c(
    ifelse(check1, "OK", "FALLO"),
    ifelse(check2, "OK", "FALLO"),
    ifelse(check3, "OK", "REVISAR"),
    ifelse(check4, "OK", "FALLO")
  ),
  Detalle = c(
    paste0("Rango: [", round(min(A), 4), ", ", round(max(A), 4), "]"),
    paste0(paste(names(col_sums_A), "=", round(col_sums_A, 3), collapse = "; ")),
    paste0(paste(names(multiplicadores), "=", round(multiplicadores, 3), collapse = "; ")),
    paste0("Min(L) = ", round(min(L), 4))
  )
)

kable(validacion_io,
      col.names = c("Criterio", "Resultado", "Detalle"),
      caption = "Validación de la tabla Input-Output")
```

# Transformación VAR-IO y Emisiones

## Conversión de IRF a euros

Se utilizan las IRF de **Sign Restrictions de Uhlig (2005)** implementadas
mediante un algoritmo de aceptación-rechazo con rotaciones ortogonales aleatorias.
Este método agnóstico permite identificar el shock monetario contractivo imponiendo
restricciones mínimas: SSR ≥ 0 en impacto e IPC ≤ 0 en promedio durante los primeros
`r horizonte_restriccion` meses (Uhlig, 2005).

> **Nota metodológica:** Las respuestas sectoriales introducidas en el modelo Input-Output
> provienen de la mediana de las IRF acumuladas (horizonte = `r horizonte` meses)
> estimadas con el método de Uhlig (2005), basado en `r n_accepted_sec` draws aceptados
> de `r n_draws_sec` totales.

```{r conversion-euros}
# Usar respuestas Sign Restrictions de Uhlig (2005)
# Las IRF están almacenadas en irf_sign_sectores con nombres:
# "Industria", "Energía", "Comercio", "Servicios"

resp_sectores_final <- data.frame(
  sector = c("Industria", "Energia", "Comercio", "Servicios"),
  sector_var = sectores[1:4],  # Solo sectores ICN, sin IPC
  respuesta_pp = c(
    sum(irf_sign_sectores[["Industria"]]$median[1:horizonte]),
    sum(irf_sign_sectores[["Energía"]]$median[1:horizonte]),
    sum(irf_sign_sectores[["Comercio"]]$median[1:horizonte]),
    sum(irf_sign_sectores[["Servicios"]]$median[1:horizonte])
  ),
  valor_base = produccion_ag
)

# Convertir pp a euros
resp_sectores_final$cambio_euros <- (resp_sectores_final$respuesta_pp / 100) * resp_sectores_final$valor_base

kable(resp_sectores_final, digits = c(0, 0, 4, 0, 2),
      col.names = c("Sector", "Variable VAR", "Respuesta (pp)", "Valor Base 2022 (M€)", "Cambio (M€)"),
      caption = "Conversión de IRF Sign Restrictions (Uhlig 2005) a euros")
```

### Justificación de la aproximación a euros

La conversión de la respuesta acumulada (en puntos porcentuales) a cambio en euros
se realiza mediante:

$$\Delta Y_{\text{euros}} = \frac{\text{Respuesta acumulada (pp)}}{100} \times Y_{\text{base}}$$

Esta aproximación es válida porque, para tasas de variación pequeñas, el producto
de factores de crecimiento se aproxima a la suma de las tasas:

$$\frac{Y_T}{Y_0} = \prod_{t=1}^{T}(1 + r_t) \approx 1 + \sum_{t=1}^{T} r_t$$

donde $r_t$ es la tasa de variación mensual en el período $t$.

**Demostración intuitiva**: Si el crecimiento mensual es aproximadamente 1% y el shock
reduce este crecimiento en 0.2 pp cada mes durante 12 meses:

- **Sin shock**: $Y_{12} = Y_0 \times (1.01)^{12} \approx Y_0 \times 1.127$
- **Con shock**: $Y_{12} = Y_0 \times (1.008)^{12} \approx Y_0 \times 1.100$
- **Diferencia**: $\approx 2.7\%$ del nivel base

La suma de las diferencias mensuales (12 × 0.2 = 2.4 pp) aproxima bien la diferencia
porcentual final en niveles. El error de aproximación es de segundo orden y despreciable
para las magnitudes típicas de los shocks macroeconómicos.

## Aplicación del modelo Leontief

```{r aplicar-leontief}
# Δx = L * Δy
delta_y <- resp_sectores_final$cambio_euros
names(delta_y) <- resp_sectores_final$sector

delta_x <- as.vector(L %*% delta_y)
names(delta_x) <- names(delta_y)

resultados_io <- data.frame(
  sector = names(delta_y),
  cambio_demanda = delta_y,
  cambio_produccion = delta_x,
  efecto_indirecto = delta_x - delta_y,
  multiplicador_efectivo = delta_x / delta_y
)

kable(resultados_io, digits = 2,
      col.names = c("Sector", "Δ Demanda (M€)", "Δ Producción Total (M€)", 
                    "Efecto Indirecto (M€)", "Multiplicador"),
      caption = "Efectos directos e indirectos Input-Output")
```

## Carga de datos de emisiones

```{r carga-emisiones}
intensidades_raw <- read_excel("zintensidades de emisiones.xlsx", sheet = "Sheet 1")
emisiones_raw <- read_excel("zcuentas de emisiones de gases.xlsx", sheet = "Sheet 1")

# Nombres de sectores NACE
nombres_emis <- as.character(intensidades_raw[1, ])

# Fila 2: GEI totales
intensidades_ghg <- as.numeric(intensidades_raw[2, 2:22])
names(intensidades_ghg) <- nombres_emis[2:22]

emisiones_ghg <- as.numeric(emisiones_raw[2, 2:22])
names(emisiones_ghg) <- nombres_emis[2:22]

# Filas 3+: emisiones por tipo de gas
# Identificar filas de gases principales
nombres_gases <- as.character(emisiones_raw[3:25, 1])
```

## Cálculo del cambio en emisiones

```{r agregacion-emisiones}
# Mapeo sectores NACE a ICNE para emisiones
mapeo_emis <- list(
  Industria = c(3, 4),
  Energia = c(5, 6),
  Comercio = c(8),
  Servicios = c(9, 10, 11, 14, 15)
)

# Calcular output implícito para agregación correcta
output_emis <- (emisiones_ghg * 1000) / intensidades_ghg
output_emis[is.na(output_emis) | is.infinite(output_emis)] <- 0

# Agregar intensidades
intens_agregadas <- data.frame(sector = names(mapeo_emis))
intens_agregadas$emisiones_total <- sapply(mapeo_emis, function(idx) sum(emisiones_ghg[idx], na.rm = TRUE))
intens_agregadas$output_total <- sapply(mapeo_emis, function(idx) sum(output_emis[idx], na.rm = TRUE))
intens_agregadas$intensidad <- (intens_agregadas$emisiones_total * 1000) / intens_agregadas$output_total
intens_agregadas$intensidad[is.na(intens_agregadas$intensidad)] <- 0

# Calcular cambio en emisiones
resultados_emisiones <- resultados_io %>%
  left_join(intens_agregadas[, c("sector", "intensidad")], by = "sector") %>%
  mutate(
    cambio_emisiones_ton = (cambio_produccion * 1e6) * intensidad / 1000
  )

kable(resultados_emisiones[, c("sector", "cambio_produccion", "intensidad", "cambio_emisiones_ton")],
      digits = c(0, 2, 4, 0),
      col.names = c("Sector", "Δ Producción (M€)", "Intensidad (kg/€)", "Δ Emisiones (ton CO₂eq)"),
      caption = "Cambio en emisiones por sector")
```

## Tabla de cambio en emisiones por gas y sector

Tabla completa del cambio en emisiones (Δ ton CO₂eq) desglosado por tipo de gas
y sector, resultante del análisis Input-Output.

```{r tabla-gases-completa}
# Leer todas las emisiones por gas del archivo original
# Filas: gases, Columnas: sectores NACE
emis_por_gas <- as.data.frame(emisiones_raw[3:nrow(emisiones_raw), 1:22])
names(emis_por_gas)[1] <- "Gas"
emis_por_gas$Gas <- as.character(emis_por_gas$Gas)

# Eliminar filas vacías o con NA en el nombre del gas
emis_por_gas <- emis_por_gas[!is.na(emis_por_gas$Gas) & emis_por_gas$Gas != "", ]

# Convertir a numérico
for (j in 2:22) {
  emis_por_gas[, j] <- as.numeric(emis_por_gas[, j])
}

# Función para calcular cambio por gas en un sector
calcular_cambio_por_gas <- function(sector_idx, emis_data, cambio_total) {
  cols <- sector_idx + 1
  if (length(cols) == 1) {
    emis_sector <- as.numeric(emis_data[, cols])
  } else {
    emis_sector <- rowSums(emis_data[, cols, drop = FALSE], na.rm = TRUE)
  }

  total_sector <- sum(emis_sector, na.rm = TRUE)
  if (total_sector == 0) return(rep(0, length(emis_sector)))

  # Cambio proporcional por gas
  cambio_por_gas <- (emis_sector / total_sector) * cambio_total
  cambio_por_gas[is.na(cambio_por_gas)] <- 0
  return(cambio_por_gas)
}

# Crear matriz de cambios: filas = gases, columnas = sectores
sectores_nombres <- c("Industria", "Energia", "Comercio", "Servicios")
matriz_cambios <- matrix(0, nrow = nrow(emis_por_gas), ncol = 4)
colnames(matriz_cambios) <- sectores_nombres
rownames(matriz_cambios) <- emis_por_gas$Gas

for (i in seq_along(sectores_nombres)) {
  sector <- sectores_nombres[i]
  cambio_total <- resultados_emisiones$cambio_emisiones_ton[resultados_emisiones$sector == sector]
  idx_nace <- mapeo_emis[[sector]]
  matriz_cambios[, i] <- calcular_cambio_por_gas(idx_nace, emis_por_gas, cambio_total)
}

# Crear dataframe para kable
tabla_gases_completa <- data.frame(
  Gas = rownames(matriz_cambios),
  matriz_cambios,
  Total_Gas = rowSums(matriz_cambios)  # Total por gas (suma horizontal)
)

# Eliminar gases con cambio total = 0 (o muy cercano)
tabla_gases_completa <- tabla_gases_completa[abs(tabla_gases_completa$Total_Gas) > 0.1, ]

# Añadir fila de totales por sector (suma vertical) + total economía
fila_total <- data.frame(
  Gas = "TOTAL SECTOR",
  Industria = sum(tabla_gases_completa$Industria),
  Energia = sum(tabla_gases_completa$Energia),
  Comercio = sum(tabla_gases_completa$Comercio),
  Servicios = sum(tabla_gases_completa$Servicios),
  Total_Gas = sum(tabla_gases_completa$Total_Gas)  # Total economía (intersección)
)
tabla_gases_completa <- rbind(tabla_gases_completa, fila_total)

kable(tabla_gases_completa,
      digits = 0,
      row.names = FALSE,
      col.names = c("Gas", "Industria", "Energía", "Comercio", "Servicios", "TOTAL GAS"),
      caption = "Cambio en emisiones por tipo de gas y sector (Δ ton CO₂eq)")
```

# Resumen de Resultados

```{r resumen-final}
resumen <- data.frame(
  Metrica = c(
    "Shock analizado",
    "Horizonte de acumulación",
    "Cambio total en producción",
    "Efectos indirectos totales",
    "Cambio total en emisiones"
  ),
  Valor = c(
    "+1 pp en SSR (shock contractivo)",
    "12 meses",
    paste(round(sum(resultados_emisiones$cambio_produccion), 1), "millones €"),
    paste(round(sum(resultados_emisiones$efecto_indirecto), 1), "millones €"),
    paste(format(round(sum(resultados_emisiones$cambio_emisiones_ton)), big.mark = ","), "ton CO₂eq")
  )
)

kable(resumen, caption = "Resumen de resultados principales")
```

```{r grafico-final, fig.height=8, fig.cap="Impacto por sector de un shock monetario"}
par(mfrow = c(2, 1), mar = c(4, 8, 3, 2))

# Gráfico 1: Cambio en producción
barplot(resultados_emisiones$cambio_produccion, 
        names.arg = resultados_emisiones$sector,
        horiz = TRUE, las = 1,
        main = "Cambio en Producción por Sector",
        xlab = "Millones €",
        col = ifelse(resultados_emisiones$cambio_produccion < 0, "indianred", "steelblue"))
abline(v = 0, lty = 2)

# Gráfico 2: Cambio en emisiones
barplot(resultados_emisiones$cambio_emisiones_ton / 1000, 
        names.arg = resultados_emisiones$sector,
        horiz = TRUE, las = 1,
        main = "Cambio en Emisiones por Sector",
        xlab = "Miles de toneladas CO₂eq",
        col = ifelse(resultados_emisiones$cambio_emisiones_ton < 0, "darkgreen", "orange"))
abline(v = 0, lty = 2)

par(mfrow = c(1, 1))
```

# Referencias

- Arias, J.E., Rubio-Ramírez, J.F. & Waggoner, D.F. (2018). Inference Based on Structural Vector Autoregressions Identified With Sign and Zero Restrictions: Theory and Applications. *Econometrica*, 86(2), 685-720.
- Christiano, L.J., Eichenbaum, M. & Evans, C.L. (1999). Monetary policy shocks: What have we learned and to what end? *Handbook of Macroeconomics*, 1, 65-148.
- Comunale, M. & Striaukas, J. (2017). Unconventional Monetary Policy: Interest Rates and Low Inflation. *Bank of Lithuania Occasional Paper* 13.
- Gonçalves, S. & Kilian, L. (2004). Bootstrapping autoregressions with conditional heteroskedasticity of unknown form. *Journal of Econometrics*, 123(1), 89-120.
- Krippner, L. (2015). *Zero Lower Bound Term Structure Modeling: A Practitioner's Guide*. Palgrave Macmillan.
- Lütkepohl, H. (2005). *New Introduction to Multiple Time Series Analysis*. Springer.
- Miller, R.E. & Blair, P.D. (2009). *Input-Output Analysis: Foundations and Extensions*. Cambridge University Press.
- Stock, J.H. & Watson, M.W. (2001). Vector Autoregressions. *Journal of Economic Perspectives*, 15(4), 101-115.
- Uhlig, H. (2005). What are the effects of monetary policy on output? Results from an agnostic identification procedure. *Journal of Monetary Economics*, 52(2), 381-419.

---








